臺灣高雄地方法院民事判決　　　　　　　 99年度訴字第986號
原　　　告　孫基忠
訴訟代理人　張永昌律師
複代理人　　陳煜昇律師
被　　　告　孫光賜
　　　　　　孫老枝
上　一　人　孫慶益
訴訟代理人
被　　　告　許山旺
　　　　　　孫嘉營
　　　　　　孫士傑
上二人共同　郭采臻
訴訟代理人
被　　　告　孫嘉謙
　　　　　　孫偉修
　　　　　　孫中賢
上三人共同　張美霞
訴訟代理人
被　　　告　孫玉輝
訴訟代理人　許文
被　　　告　許明欽
訴訟代理人　謝嘉順律師
上列當事人間分割共有物等事件，經本院於民國100 年12月14日
言詞辯論終結，判決如下：
    主      文
兩造共有高雄市○○區○○段七九四地號（地目建，面積二八○
一平方公尺）土地，應分割如附圖甲案所示，其中A 部分（面積
三四四平方公尺）分歸被告孫中賢所有；B 部分（面積一七二平
方公尺）分歸被告孫士傑所有；C 部分（面積一四七平方公尺）
分歸被告孫光賜所有；D 部分（面積二二八平方公尺）、K 部分
（面積二四五平方公尺）分歸被告孫玉輝所有；E 部分（面積一
九九平方公尺）分歸被告孫老枝所有；F 部分（面積一七四平方
公尺）分歸被告孫嘉謙所有；G 部分（面積一九九平方公尺）分
歸原告所有；H 部分（面積一三二平方公尺）分歸被告許山旺所
有；I 部分（面積一三二平方公尺）分歸被告許明欽所有；J 部
分（面積一七二平方公尺）分歸被告孫嘉營所有；L 部分（面積
三○五平方公尺）分歸被告孫偉修所有；M 部分（面積二○五平
方公尺）、N （面積一四七平方公尺）由兩造各按其等如附表所
示原應有部分比例保持共有。
訴訟費用由兩造按附表所示之比例負擔。
    事實及理由
壹、程序部分：
    本件被告孫光賜、許山旺經合法通知，均未於最後言詞辯論
    期日到場，核無民事訴訟法第386 條各款所列情形，爰依原
    告聲請，由其一造辯論而為判決。
貳、實體部分：
一、原告主張：坐落高雄市大社區（改制前為高雄縣大社鄉○○
    ○段第794 地號土地（地目建，面積2801平方公尺，下稱系
    爭土地）為兩造所共有，兩造之應有部分比例詳如附表所示
    。又兩造就系爭土地並無不分割之協議，依使用目的亦無不
    能分割之情形，經原告向被告請求分割，無法達成協議，爰
    依民法第823 條第1 項、第824 條第2 項之規定訴請分割系
    爭土地，並聲明：兩造所共有系爭土地，依附圖甲案所示方
    法分割。
二、被告之答辯：
  (一)被告許明欽則以: 依原告主張之分割方案，其中系爭土地北
    側東西向之私設道路Ｍ部分達6 公尺，且尚留有西側之現有
    一南北向之巷道Ｎ部分，致伊房屋將有遭拆除之虞，故認Ｍ
    部分應以路寬4 公尺為宜，其餘應分予共有人；而西側現有
    之南北向巷道，若鄰地即同段802 地號土地之土地所有人未
    經該巷道出入，則無需保留該巷道由兩造維持共有，應將此
    部分土地分給共有人，並如伊於99年4 月22日書狀所示之附
    圖（即本院卷第205 頁之附圖丙案）而為分割；反之，若該
    80 2地號土地所有人有通行西側巷道出入，並會因兩造未保
    留該巷道而使鄰地成為袋地，則應使該地號土地所有人可經
    由該巷道對外聯絡，並應僅保留路寬3 公尺，面積30平方公
    尺連接至預留之私設道路Ｍ部分，即得使相鄰之同地段802
    地號土地所有人通行至同地段768 地號土地之聯外道路，亦
    即系爭土地之分割方法應如伊於99年4 月29日書狀所示之附
    圖（即本院卷第204 頁之附圖乙案）而為分割。惟鈞院函請
    地政事務所所繪製附圖乙、丙之分割方案時，地政事務所之
    複丈成果圖附圖乙、丙案並未依伊書狀以Ａ建物之滴水線為
    伊北側分割線，造成伊分得部分日後有無法建造二棟房屋之
    寬度之虞。又原告主張前開附圖甲案之分割方案，亦會造成
    其使用之Ａ建物有被拆除之虞，是認附圖所示之分割方案均
    不適當等語資為抗辯，並聲明請求兩造所共有系爭土地，應
    依其於99年4 月27日、100 年4 月29日書狀所示之附圖而為
    分割。
  (二)被告孫老枝、孫嘉營、孫士傑、孫玉輝、孫嘉謙、孫偉修、
    孫中賢則以：同意依原告主張之上開分割方案而為分割。
  (三)被告許山旺雖未於本院最後言詞辯論期日到庭，惟先前到庭
    則稱：同意原告之分割方案。
  (四)被告孫光賜未於本院言詞辯論期日到場，亦未提出書狀為任
    何聲明或陳述。
三、原告及到庭被告之不爭執事項：
  (一)系爭土地為兩造所共有，應有部分之比例如附表所示。
  (二)兩造間就系爭土地並無不能分割之協議，依使用目的亦無不
    能分割之情形，兩造亦無分管契約。
  (三)系爭土地現況如本院勘驗筆錄及原告提出之照片所示。其中
    現場略圖及照片上以手寫記載之L 、K 、J 、I 、H 、G1、
    G2建物，即為地政事務所99年1 月19日複丈成果圖上所示之
    （C） 、（B） 、（D） 、（H） 、（A） 、（G） 、（E
    ）建物。
  (四)系爭土地上之建物若有抵觸分割方案者，除被告許明欽、許
    山旺就有事實上處分權之(A）部分之建物不拆除外，兩造均
    同意不保留。
  (五)系爭土地西側有一南北向之既成巷道（即如附圖甲案N 部分
    所示位置），供公眾通行使用多年，除被告許明欽外，兩造
    均同意各按其等原應有部分比例保持共有。
四、本件爭執事項：
    系爭土地以何方案分割為宜？
五、本院之判斷：
  (一)按「各共有人，除法令另有規定外，得隨時請求分割共有物
    。但因物之使用目的不能分割或契約訂有不分割之期限者，
    不在此限」、「分割之方法不能協議決定，或於協議決定後
    因消滅時效完成經共有人拒絕履行者，法院得因任何共有人
    之請求，命為下列之分配：一、以原物分配於各共有人。但
    各共有人均受原物之分配顯有困難者，得將原物分配於部分
    共有人。」「以原物為分配時，因共有人之利益或其他必要
    情形，得就共有物之一部分仍維持共有。」民法第823 條第
    1 項、第824 條第2 項、第4 項分別定有明文。本件原告主
    張系爭土地為兩造所共有，各人之原應有部分如附表所示，
    又兩造就系爭共有土地並無不為分割之期限，且亦無協議分
    割之特約存在，而兩造無法達成分割協議等情，業據原告提
    出與所述相符之土地登記第二類謄本、地籍圖謄本、複丈成
    果圖、照片、本院調解不成立之筆錄等件為證( 見司鳳調字
    卷第8 頁至第10頁、第76頁至第83頁、第87頁、第10 8頁)
    ，且為到庭被告所不爭執，自堪採信。則系爭土地之地目既
    屬建地，就其使用目的自無不能分割之情形，而兩造間復未
    訂有不分割期限或協議分割之特約，且兩造就就系爭土地之
    分割方法亦未能達成協議，則原告訴請裁判分割系爭共有土
    地，依法洵屬正當，自應予以准許。
  (二)系爭土地以何方案分割為宜部分：
  1.按分割共有物之訴，法院就其分割方法，固有依民法第82 4
    條第2 項所定之分配方法，命為適當分配之自由裁量權，而
    不受任何共有人主張之拘束。然其分割方法仍以適當為限，
    法院應斟酌當事人之聲明、共有物之性質、經濟效用及全體
    共有人之利益等公平決定之。又分割共有物，以消滅共有關
    係為目的。法院裁判分割共有土地時，除因該土地內部分土
    地之使用目的不能分割（如為道路）或部分共有人仍願維持
    其共有關係，應就該部分土地不予分割或准該部分共有人成
    立新共有關係外，應將土地分配於各共有人單獨所有。而分
    割共有物固不受分管契約之拘束，惟儘量依各共有人使用現
    狀定分割方法，以維持現狀，減少共有人所受損害，當不失
    為裁判分割斟酌之一種原則，最高法院69年台上字第1831號
    判例及85年度台上字第338 號、82年度台上字第1990號亦著
    有裁判意旨可資參照。是關於系爭土地分割方法，自應顧及
    當事人之聲明、應有部分之比例與實際價值是否相當、共有
    物之性質、價格與經濟效用、各共有人之主觀因素與使用現
    狀及共有人利益等因素而為決之。
  2.查系爭土地上蓋有未辦理保存登記建物，現狀如99年3 月12
    日複丈成果圖所示，其中（E ）部分土地上有被告孫偉修、
    孫嘉謙、孫中賢、孫嘉營、孫士傑共有事實上處分權之一層
    磚造石綿瓦平房；（G ）部分土地上有被告孫中賢有事實上
    處分權之鐵皮平房；（A ）、（H ）部分土地上有被告許山
    旺、許明欽有事實上處分權之三層磚造樓房二棟及二層磚造
    鐵皮屋頂樓房；（D ）部分土地上有被告許明欽有事實上處
    分權之一層磚造石瓦棉平房；（B ）部分土地上有被告孫玉
    輝有事實上處分權之三層磚造樓房；（C ）部分土地上有被
    告孫偉修有事實上處分權之四層磚造樓房（惟原告於本院最
    後言詞辯論時改稱現係孫中賢、孫嘉營、孫士傑等人所共有
    事實上處分權，日後才會將之讓予孫偉修等語，見本院卷第
    282 頁）；（F ）部分土地上有被告孫中賢等人共有事實上
    處分權之建物，而其餘部分則為空地等情，此業據本院會同
    兩造及高雄市政府地政處仁武地政事務所人員到場勘測無訛
    ，並有勘驗筆錄、現場略圖、現場照片、高雄縣仁武地政事
    務所99年1 月19日土地複丈成果圖附卷可稽（見98年度司鳳
    調字第78號卷第71頁至第83頁、第87頁），原告及到庭之被
    告對上開勘驗結果及上開書證真正亦不爭執，堪信為真。
  3.又兩造就系爭土地所提之分割方案，除被告許明欽及未到庭
    之被告孫光賜外，其餘被告均同意以原告主張之附圖甲案而
    為分割，而被告許明欽則主張以其99年4 月27日、100 年4
    月29日書狀所示之附圖（即本院卷第204 、205 頁之乙、丙
    案）而為分割，兩造並於審理中表示系爭土地上之前開建物
    若有抵觸分割方案者，除被告許明欽、許山旺共有事實上處
    分權之(A）部分之建物不拆除外，均同意不保留。審酌原告
    主張之附圖甲案與被告許明欽主張以書狀所示之乙、丙案，
    二者所主張共有人分得土地之位置均相同，亦均同意留設保
    持共有之如附圖所示Ｍ部分私設道路，惟其等所提分割方案
    之差異，主要在於如附圖所示Ｍ部分之私設道路寬度應為6
    公尺或4 公尺，以及是否保留系爭土地西側之既成巷道（即
    附圖甲所示Ｎ部分）由兩造繼續維持共有，以及保留面積若
    干。又斟酌上開三分割方案，本院在斟酌使用現況、多數共
    有人之意願及利益，及就系爭土地之整體利用價值等情形後
    ，認以甲案而為分割較為適宜，茲述理由如下：
  (1)按以私設通路連接建築線者，不得小於建築技術規則所定私
    設通路之最小寬度。基地應與建築線相連接，其連接部分之
    最小長度應在2 公尺以上。基地內私設通路之寬度不得小於
    左列標準：一、長度未滿10公尺者為2 公尺。二、長度在10
    公尺以上未滿20公尺者為3 公尺。三、長度大於20公尺為5
    公尺。四、基地內以私設通路為進出道路之建築物總樓地板
    面積合計在1,000 平方公尺以上者，通路寬度為6 公尺，建
    築技術規則建築設計施工編第2 條定有明文。而系爭土地屬
    於建地，又兩造均同意留設如附圖所示Ｍ部分私設道路，而
    如兩造土地所有人為建築目的使用，究於系爭土地內預留多
    少寬度通道，始能核准建築申請乙節，本院前乃向高雄縣政
    府建設處查詢函覆略稱：依建築技術規則設計施工編第2 條
    第1 項第4 款規定，基地內以私設通路為進出道路之建築物
    總樓地板面積合計在1000平方公尺以上者，通路寬度為6 公
    尺，有高雄縣政府99年6 月2 日府建管字第0990137313號函
    可稽（見本院卷第27頁、第29頁），亦即依前開規定及前函
    均指建築基地內「建築物總樓地板」面積在1,000 平方公尺
    以上者，該基地內應留設6 公尺寬度之私設通路連接道路。
    查系爭土地如附圖所示編號B 、C 、D 、E 、F 、G 部分，
    目前雖大多係空地，並無建築物總樓地板面積在1,000 平方
    公尺以上之情形，惟系爭土地之共有人於分割取得附圖甲、
    乙、丙所示B 、C 、D 、E 、F 、G 部分者，均應經由如附
    圖所示預留之Ｍ部分私設道路始能對外聯通道路，又前揭B
    至G 部分面積合計逾1,000 平方公尺，應可預見將來可供興
    建之建築物總樓地板面積勢必超過1,000 平方公尺；若將此
    Ｍ部分之私設道路寬度規劃小於6 公尺，日後各共有人如欲
    興建、增建或改建建築物時，恐將因違反前揭建築法規之規
    定而有難以申請建築執照之虞，並影響分得土地者將來之建
    築開發及計劃，自不利於系爭土地之經濟效益。是為實現系
    爭土地之整體利用價值及多數共有人之利益，應認系爭土地
    之私設通路不應僅留設如被告許明欽主張乙、丙案之4 公尺
    寬度之Ｍ部分私設通路，而應留設6 公尺寬度為宜，故被告
    許明欽主張應以如其書狀所載之乙、丙案而為分割，自難認
    屬適當。
  (2)又系爭土地西側有一南北向之聯外通路（如附圖甲案所示Ｎ
    部分位置），供公眾通行使用多年，並據鄰地即同段802 地
    號土地之所有人沈明、沈來吉均稱其等行經系爭土地與797
    地號間之巷路（即Ｎ部分巷道）而對外出入已40年，且該Ｎ
    部分巷道經認定於65年間已存在，並符合高雄縣建築管理自
    治條例所稱之現有巷道要件，此有高雄市政府工務局100 年
    9 月19日高市工務建字第1000063689號函暨會勘系爭土地記
    錄、100 年10月6 日高市工務建字第1000066930號函、65年
    航照圖、上開巷道現況照片及本院公務電話記錄等件在卷可
    參（見本院卷第197 頁、第193 頁至第194 頁、第237 頁至
    第247 頁），且為兩造所不爭執。則附圖甲案之編號Ｎ部分
    所示位置既供公眾通行使用多年而已成既成巷道，如未將之
    保留而分歸予全體共有人，則將使同段802 地號土地成為袋
    地，並使如附圖甲案Ｍ部分之私設巷道成為死巷，致各共有
    人無法如昔日經由該巷道連接至同段1023、1024地號之道路
    ，自應有礙各共有人之土地使用，是應認有將供公眾通行數
    十年以上之既成巷道Ｎ部分（面積147 平方公尺）留有共有
    人及鄰地所有人繼續通行之必要。且如採附圖甲案計算編號
    N 部分面積，尚不致使被告許明欽及許山旺居住使用之附圖
    編號(A) 、(H) 建物遭拆除，有本院向仁武地政承辦員洪朝
    偉查詢之電話記錄表在卷可佐（見本院卷第277 頁) ，而無
    損及被告許明欽之權益，故被告許明欽以本件若採甲案會導
    致其房屋遭拆除云云應屬無據。反之，若依被告許明欽主張
    鄰地所有人若有行經既成巷道，僅須以乙案即將Ｎ部分保留
    30 平 方公尺道路連接至Ｍ部分私設道路即可云云，惟此案
    所留設之道路面積顯與系爭土地上之現況既成道路不符，並
    使既成巷道之Ｎ部分土地無法鄰接同地段1023、1024地號土
    地之道路，對兩造及鄰地所有人均屬不利，且未考量因該方
    案而分得B 部分土地之地形不完整，而有減損分得該土地之
    人之重大價值之情，自顯非適當。故本件縱有如被告許明欽
    所辯地政機關就其主張之乙、丙案，並無全依其書狀附圖所
    示而為分割，即未以Ａ建物後方之滴水線為其分得位置之北
    側分割線而為分割，惟因被告許明欽所提之分割方案既有如
    上缺失，已難謂為妥適之分割方案，自無再為重行繪製之必
    要。
  (3)而觀諸原告提出如附圖甲案之分割方案，既慮及將來建造房
    屋需要而留設Ｍ部分6 公尺寬之私設道路，且就已供公眾通
    行數十年以上之既成巷道Ｎ部分（面積147 平方公尺），保
    留由兩造按原應有部分維持共有，以使兩造及鄰地所有人均
    能經由前開繼續維持共有之既成巷道與同地段1022、1023、
    768 地號土地之對外道路相通，兼顧系爭土地分割後之共有
    人全體之通行便利；又除被告許明欽明確表示反對留設Ｎ部
    分之原既有巷道外，其餘共有人（但不含曾未到庭之被告孫
    光賜）亦均同意就Ｎ部分既成巷道繼續留供通行之用，有兩
    造簽署之同意書在卷可參（見本院卷第221 頁），並到庭均
    同意原告所提之甲案而為分割，依此觀之，多數共有人既均
    同意以甲案而為分割，本院斟酌兩造分割意願、土地現況、
    通行有無障礙、整體土地之經濟效用、全體之對外聯絡道路
    、共有人之利益等具體情狀，以及此方案並無使被告許明欽
    居住之房屋即Ａ建物遭拆除之虞慮，是參諸前開判決意旨，
    足認系爭土地依原告所提附圖甲案之分割方案而為分割較為
    適宜、公平、合理，並合於社會經濟效用。
七、綜上所述，本院審酌系爭土地之使用現況、位置、與道路聯
    絡情形及全體共有人之分割利益，並考量共有人之意願及應
    有部分面積等情，認本件系爭土地以如附圖甲案所示之方案
    而為分割，又其中M 、N 部分土地作為通道按兩造之應有部
    分比例保持共有為可採，爰判決如主文第1 項所示。
八、末按分割共有物事件本質上並無訟爭性，乃由本院斟酌何種
    分割方案較能增進共有物之經濟效益，並兼顧兩造之利益，
    以決定適當之分割方法，故兩造本可互換地位，由任一共有
    人起訴請求分割，均無不可，實質上並無所謂何造勝訴敗訴
    之問題，是本事件之訴訟費用，應由兩造按應有部分比例分
    擔，方屬公允。
九、兩造其餘之攻擊或防禦方法及未經援用之證據，經本院斟酌
    後，認為均不足以影響本判決之結果，無逐一詳予論駁之必
    要。併此敘明。
十、據上論結，本件原告之訴為有理由，依民事訴訟法第385 條
    第1項前段、第85條第1項，判決如主文。
中    華    民    國  100     年    12    月    28    日
                  民事第三庭  法  官  楊淑珍
正本係照原本作成。
如不服本判決，應於送達後20日內，向本院提出上訴狀並表明上
訴理由，如於本判決宣示後送達前提起上訴者，應於判決送達後
10日內補提上訴理由書（須附繕本）。如委任律師提起上訴者，
應一併繳納上訴審裁判費。
中    華    民    國  100     年    12    月    28    日
                              書記官  許琇淳
附表
   ┌───┬──────┬───────┬────────┐
   │編號  │ 所有權人   │原應有部分比例│訴訟費用負擔比例│
   ├───┼──────┼───────┼────────┤
   │  1   │原告孫基忠  │   73/900     │ 同左           │
   ├───┼──────┼───────┼────────┤
   │  2   │被告孫光賜  │   81/1350    │ 同左           │
   ├───┼──────┼───────┼────────┤
   │  3   │被告孫老枝  │   73/900     │ 同左           │
   ├───┼──────┼───────┼────────┤
   │  4   │被告許山旺  │   145/2700   │ 同左           │
   ├───┼──────┼───────┼────────┤
   │  5   │被告孫玉輝  │   261/1350   │ 同左           │
   ├───┼──────┼───────┼────────┤
   │  6   │被告孫偉修  │   252/2025   │ 同左           │
   ├───┼──────┼───────┼────────┤
   │  7   │被告孫嘉謙  │   144/2025   │ 同左           │
   ├───┼──────┼───────┼────────┤
   │  8   │被告孫中賢  │   570/4050   │ 同左           │
   ├───┼──────┼───────┼────────┤
   │  9   │被告孫嘉營  │   285/4050   │ 同左           │
   ├───┼──────┼───────┼────────┤
   │  10  │被告孫士傑  │   285/4050   │ 同左           │
   ├───┼──────┼───────┼────────┤
   │  11  │被告許明欽  │   145/2700   │ 同左           │
   └───┴──────┴───────┴────────┘